【裁判字號】    97,訴,3
【裁判日期】    970417
【裁判案由】    履行契約
【裁判全文】
臺灣臺中地方法院民事判決                 97年度訴字第3號
原      告  戊○○
訴訟代理人  魏朝煥    律師
被      告  乙○○
            甲○○
            己○○
上列三人
訴訟代理人  黃嘉明    律師
被      告  丁○○    住台中市.
訴訟代理人  陳世川    律師
複代理人    吳榮昌    律師
被      告  丙○○    住台中市.
上列當事人間履行契約事件，於民國97年3月27日言詞辯論終結
，本院判決如下：
    主      文
原告之訴駁回。
訴訟費用由原告負擔。
    事實及理由
一、程序事項之說明：
    按訴狀送達後，原告不得將原訴變更或追加他訴。但請求之
    基礎事實同一者，不在此限，民事訴訟法第255第1項第2款
    定有明文。所謂請求之基礎事實同一，係指變更或追加之訴
    與原訴之主要爭點有其共同性，各請求利益之主張在社會生
    活上可認為同一或關連，而就原請求之訴訟及證據資料，於
    審理繼續進行在相當程度範圍內具有同一性或一體性，得期
    待於後請求之審理予以利用，俾先後兩請求在同一程序得加
    以解決，避免重複審理，進而為統一解決紛爭者，即屬之。
    原告於民國96年12月20日提起本件訴訟時，僅對被告乙○○
    、甲○○、己○○起訴，並聲明請求被告乙○○應將坐落台
    中市○○區○○段901-1地號、面積17平方公尺土地全部，
    被告甲○○應將坐落同段901-7地號、面積69平方公尺土地
    全部，被告己○○應將坐落同段901-14地號、面積68平方公
    尺、其中25.75平方公尺土地，分別移轉登記予原告。嗣於
    97年2月4日具狀以被告之被繼承人即訴外人張金河與原告及
    訴外人張金耀、陳茂樹等人所立之土地分耕切結書所示之土
    地，雖由訴外人張金河出面向訴外人徐簡老錫承租，但願與
    其他3人共有對開每人持分四分之一權利，而其後張金河與
    徐簡老錫終止耕地租約後所取得之土地，於張金河死亡後，
    係由被告乙○○、甲○○、己○○及丁○○、丙○○等人繼
    承為由，追加被告丁○○、丙○○，並變更聲明為請求被告
    乙○○應將坐落台中市○○區○○段901-1地號、面積17平
    方公尺土地，被告甲○○應將坐落同段901-7地號、面積69
    平方公尺土地，被告己○○應將坐落同段901-14地號、面積
    68平方公尺土地，被告丁○○應將坐落同段901-9地號、面
    積51平方公尺，同段901-10地號、面積51平方公尺，同段90
    1-11地號、面積45平方公尺之土地，被告丙○○應將坐落同
    段901-12地號、面積51平方公尺，同段901-13地號、面積51
    平方公尺，同段901-15地號、面積44平方公尺之土地，將其
    所有權應有部分各四分之一，移轉登記予原告。核原告追加
    對被告丁○○、丙○○之請求及起訴之初對被告乙○○、甲
    ○○、張晏明之請求，所涉基礎事實，均係該被告之被繼承
    人張金河因向徐簡老錫承租耕地，於終止耕地三七五租約後
    所取得之土地，原告是否得取得其中四分之一之權利，主要
    爭點亦均在原告得否請求被告移轉其因繼承取得之上開土地
    ，是原請求與變更後之訴之主要爭點具有共同性，其訴訟及
    證據資料，於審理中具有同一性或一體性，徵諸前開說明，
    是原告此項訴之追加合於前揭規定。至於原告對於被告乙○
    ○、甲○○、張晏明之請求，其變更後之聲明，核其性質係
    為減縮應受判決事項之聲明，自屬適法，應均予准許。
二、兩造之主張：
  (一)原告起訴主張：
    1.被告之父張金河與原告及訴外人張金耀、陳茂樹為同母異
      父之兄弟，四人於70年3月21日訂立土地分耕切結書，第1
      項約定：「現因各自獨立生活，願就台中市南屯區○○○
      段357地號面積0.1384甲及同段358地號面積0.2223甲及同
      段358之7地號面積0.0395甲等三筆土地，在未分家前與地
      主徐簡老錫訂立三七五租約，雖由張金河出面承租，但張
      金河願與其他三人共有對開每人持分四分之一權利。」第
      2項約定：「南屯區○○○段358-1地號面積0.2445公頃及
      同段358-6地號面積0.0348公頃，未分家前由戊○○之妻
      張賴雪出面承租，而後由張賴雪出面承購，因係由四兄弟
      共同出資之原由，戊○○亦願與其他三人共有對開每人持
      分四分之一權利。」第3項約定：「麻埔段358-1地號與
      同段358-6地號，張金河之四分之一權利內已另售一百坪
      給張金耀，四人全部同意，張賴雪同意在內。」第4項約
      定：「麻埔段356-1地號及同段356-6地號及356-5及356
      -8地號所有權人張金耀願與其他三人對開每人持分四分之
      一權利。張金耀取得四厘，戊○○及陳茂樹各二厘取得後
      ，其餘部分四人各四分之一。」
    2.嗣張金河向徐簡老錫所承租357、358、358-7地號土地中
      ，原358地號土地因分割增加之358-5、358-7地號土地於
      68年2月19日為政府徵收，70年土地重測後為豐樂段901
      地號土地；重測前357地號土地因分割增加之357-17地號
      土地，經政府徵收為道路用地，70年重測後為豐樂段902
      地號土地，是張金河所承租之耕地係豐樂段901、902地號
      土地。嗣張金河於92年12月15日終止其與徐簡老錫就豐樂
      段901、902地號土地之耕地三七五租約，並由張金河書立
      耕作權放棄書，徐簡老錫則以豐樂段901地號土地內面積
      447平方公尺土地作為補償。並經徐簡老錫於93年2月間向
      台中市中興地政事務所申請分割系爭901地號土地，增加
      901-1地號土地面積447平方公尺，將土地所有權移轉登記
      予張金河。
    3.張金河於93年1月25日死亡，其繼承人為訴外人張劉月姬
      、被告乙○○、甲○○、己○○、丙○○、丁○○及訴外
      人張麗貞。訴外人張淑玲等人因繼承張金河之遺產即901-
      1地號土地發生糾紛，95年5月17日成立訴訟上和解，進行
      和解共有物分割，增加901-7、901-8、901-9、901-10、9
      01-11、901-12、901-13等地號，由乙○○取得901-1地號
      面積17平方公尺土地；甲○○取得901-7地號面積69平方
      公尺土地；丁○○取得901-9、901-10地號面積各51平方
      公尺土地、901-11地號面積45平方公尺土地；己○○取得
      901-14地號面積68平方公尺土地；丙○○取得901-12、90
      1-13地號面積各51平方公尺土地、901-15地號面積44平方
      公尺土地。張金河依系爭切結書第1項約定就901-1地號土
      地，負有移轉登記該地應有部分四分之一予原告之義務，
      被告為張金河之繼承人，且繼承取得上開土地，自應就系
      爭債務負連帶責任。爰依繼承及系爭切結書之法律關係請
      求被告各移轉登記其所有土地應有部分四分之一予原告等
      語。
    4.被告抗辯原告於簽訂系爭切結書時無自耕能力，不能自任
      耕作，該租賃契約係屬無效云云，與訂立系爭切結書之原
      意不符。系爭切結書第1、2項所示之土地係原告之父母張
      傳盛、張黃甜向地主徐石火承租，張傳盛死亡後，由張黃
      甜續租上開土地，台灣光復後，由長子即張金河與徐石火
      訂立耕地租賃契約，張金河於41年5月17日將系爭357-1、
      358-1地號土地交由原告之妻張賴雪耕作，嗣後徐石火將
      上開耕地所有權移轉登記予徐簡老錫，再由張金河、張賴
      雪與徐簡老錫訂立耕地租賃契約，依張黃甜之意思，基於
      承租該土地所取得之利益，應由張金河、原告、張金耀、
      陳茂樹等四人平均分配。是系爭切結書第1項之真意，係
      指張金河承租系爭土地，如因土地被徵收領得補償費，或
      終止耕地租約應得補償金或補償之土地，兄弟四人各取得
      四分之一之權利，至於訂約當時戊○○、陳茂樹是否有自
      耕能力，在所不問。
    5.被告復抗辯系爭分耕契約係以不能之給付為契約標的，應
      屬無效，及時效已消滅等。惟張金河與徐簡老錫係於92年
      12月15日終止系爭耕地租賃契約，而戊○○於82年8月1日
      退休後，自82年8月2日起即有自耕能力，並領取老農津貼
      ，依民法第246條第1項但書規定，系爭土地分耕切結書應
      為有效。且原告依據系爭切結書之請求權時效應自系爭耕
      地租約終止之日起算，則原告於96年12月10日對被告乙○
      ○、甲○○、己○○起訴，於97年2月4日追加丁○○、丙
      ○○為被告，均未超過15年之消滅時效。
    6.聲明：被告乙○○應將坐落台中市○○區○○段901-1地
      號、面積17平方公尺土地；被告甲○○應將同段901-7地
      號、面積69平方公尺土地；被告己○○應將同段901-14地
      號、面積68平方公尺；被告丁○○應將同段901之9地號、
      面積51平方公尺，同段901之10地號、面積51平方公尺，
      同段901之11地號、面積45平方公尺土地；被告丙○○應
      將同段901之12地號、面積51平方公尺，同段901之13地號
      、面積51平方公尺，同段901之15地號、面積44平方公尺
      土地，將其所有權應有部分各四分之一，移轉登記予原告
      。
  (二)被告則以：
    1.被告否認系爭分耕切結書之真正，縱該切結書為真正，原
      告於訂立系爭契約時為學校老師，並無自耕能力，不能自
      任耕作，該契約應屬無效；且原告依系爭契約取得四分之
      一之承租權，該契約標的亦屬不能之給付，原告不得據以
      主張其承租權。況系爭契約訂立時並無預期買賣之農地變
      為非農地再為移轉之情形，縱令契約成立後該農地變為非
      農地，亦不能使原本無效之契約變為有效。原告以其訂約
      後，因退休而自82年8月2日起即有自耕能力，而謂契約有
      效等語，並不足採。至原告主張其他土地分給他人，有無
      自耕能力在所不問，而謂系爭切結書之約定與有無自耕能
      力無關，亦無理由。
    2.如認系爭分耕切結書為有效，系爭切結書第1項約定之真
      意，係張金河與徐簡老錫所訂立之三七五租約，乃指系爭
      土地之租賃權由張金河與其他三人共有，每人有四分之一
      之權利，不能擴大解釋為租約終止後，地主給予補償之分
      配權利。系爭分耕切結書並未記載租約終止後之情形，足
      見原告之主張為無理由。且系爭分耕契約係於70年3月21
      日訂立，原告於96年12月20日起訴請求被告給付，已逾15
      年之消滅時效，被告自得拒絕給付等語，資為抗辯。並聲
      明：請求駁回原告之訴。
三、得心證之理由：
  (一)原告主張其與被告之被繼承人張金河及訴外人張金耀、陳茂
    樹於70年3月21日訂立土地分耕切結書，雖為被告所否認，
    惟已據原告提出系爭分耕切結書原本為證，且經證人張金耀
    結證該切結書確係由張金河所親簽者，自堪信為真實，被告
    抗辯系爭切結書並非真正等情，固不可採。惟按承租人應自
    任耕作，並不得將耕地全部或一部轉租於他人。承租人違反
    前項規定時，原訂租約無效，得由出租人收回自行耕種或另
    行出租，耕地三七五減租條例第16條第1項及第2項前段規定
    甚明。而查耕地三七五減租條例所稱之耕地租賃依同條例第
    1 條準用土地法第106條之規定，係指以自任耕作為目的，
    約定支付地租，使用他人之農地而言。其承租人必以能自任
    耕作者為限，否則所訂之耕地租賃契約應屬無效，而不發生
    耕地租賃關係。再所謂「不自任耕作」，兼指轉租及將耕地
    借與他人使用，交換耕作，即未自任耕作其承租之耕地，均
    與轉租無異。而耕地租賃權，在性質上為不得讓與之債權，
    其讓與除非已經出租人同意，且受讓人能自任耕作，使耕地
    租佃關係已於出租人與受讓人之間發生，而生債之更改之效
    果以外，自應視讓與行為與轉租行為無異，依耕地三七五減
    租條例第16條第1、2項規定，其原租約固屬無效，該轉讓契
    約亦應無效。經查，依原告所提其與被告之被繼承人張金河
    及訴外人張金耀、陳茂樹所立土地分耕切結書第1項約定：
    「現因各自獨立生活，願就台中市南屯區○○○段357地號
    面積0.1384甲及同段358地號面積0.2223甲及同段358之7地
    號面積0.0395甲等三筆土地，在未分家前與地主徐簡老錫訂
    立三七五租約，雖由張金河出面承租，但張金河願與其他三
    人共有對開每人持分四分之一權利。」等語，既約明張金河
    「願與其他三人共有對開每人持分四分之一權利」，顯係約
    定就上揭由張金河與徐簡老錫訂立耕地三七五租約之土地，
    其租賃權應各讓與四分之一予原告及訴外人張金耀、陳茂樹
    等人，始能達各立約人均取得四分之一租賃權之目的，而如
    前所述，耕地租賃權，在性質上為不得讓與之債權，張金河
    雖與原告及訴外人張金耀、陳茂樹訂立土地分耕切結書，約
    定與其他三人共有對開其取得租賃權之各四分之一，自係以
    不能之給付為契約之標的，該土地分耕切結書所為此部分之
    約定，即為無效。再如前所述，耕地之承租人必以能自任耕
    作者為限，否則所訂之耕地租賃契約應屬無效，然查原告與
    張金河及訴外人張金耀、陳茂樹等人於70年3月21日訂立系
    爭土地分耕切結書時為學校教師，並無自耕能力之事實，為
    原告所自承，是其於訂立土地分耕切結書時，既無自耕能力
    ，自不能取得耕地租賃權，縱有為該項約定，亦為無效。是
    被告抗辯系爭土地分耕切結書應為無效等語，應屬可採。
  (二)原告雖主張系爭土地分耕切結書所為約定之真意係指張金河
    與徐簡老錫訂立耕地租賃契約後，基於承租該土地所取得之
    利益，應由原告、張金河及訴外人張金耀、陳茂樹等四人平
    均分配，包括因土地被徵收領得之補償費，或終止耕地租約
    應得補償金或補償之土地等，均由四人各取得四分之一之權
    利，至於訂約當時戊○○、陳茂樹是否有自耕能力，在所不
    問等語。然按解釋契約，固須探求當事人立約時之真意，不
    能拘泥於契約之文字，但契約文字業已表示當事人真意，無
    須別事探求者，即不得反捨契約文字而更為曲解，最高法院
    17年上字第1118號判例可資參照。然查原告與張金河、訴外
    人張金耀、陳茂樹等人訂立系爭土地分耕切結書時，張金河
    對於該切結書第1項所載之土地即台中市南屯區○○○段357
    地號面積0.1384甲及同段358地號面積0.2223甲及同段358之
    7地號面積0.0395甲等三筆土地之權利，僅為張金河與地主
    徐簡老錫訂立耕地三七五租約而取得之租賃權而已，並無其
    他權利，可認依系爭土地分耕切結書所載文義，業已表示就
    張金河之耕地租賃權，立約人之真意為各取得四分之一之權
    利甚明，自無須別事探求。雖原告一再陳述，其真意係指張
    金河因該耕地租賃所取得之一切利益，包括土地被徵收領得
    之補償費，或終止耕地租約應得補償金或補償之土地等，然
    耕地租賃終止或消滅之原因多矣，非僅於承租人與出租人合
    意終止而獲取補償一端；且耕地租約在租佃期限未屆滿前，
    非有耕地三七五減租條例第17條第1項各款情形之一不得終
    止。耕地租約期滿時，非有耕地三七五減租條例第19條第1
    項各款情形之一者，出租人不得收回自耕。耕地租約於租期
    屆滿時，除出租人依本條例收回自耕外，如承租人願繼續承
    租者，應續訂租約。耕地三七五減租條例第17條第1項、第
    19條第1項、第20條分別定有明文；亦即耕地租約除非出租
    人於依耕地三七五減租條例規定收回自耕外，如承租人願繼
    續承租，均應續訂租約，其間承租人之權利除就租賃耕地自
    任耕作之使用收益外，別無其他權利可言，是原告主張其與
    張金河等人所訂之土地分耕切結書，其真意係指包括因耕地
    租約終止所取得之補償等語，即非可採。
  (三)原告另主張系爭土地分耕切結書縱因其無自耕能力而無效，
    然因原告於82年8月1日退休後已有自耕能力，並領取老農津
    貼，依民法第246條第1項但書規定，系爭土地分耕切結書為
    有效等語。惟查本件系爭土地分耕切結書約定將耕地租賃權
    讓與他人，與轉租行為無異，依耕地三七五減租條例第16條
    第1、2項規定，其轉讓契約應為無效，已如前述，是不論原
    告於訂約後是否取得自耕能力，均不致使原為無效之契約變
    為有效，原告所執，已屬無據。再民法第246條第1項但書規
    定之適用，須其不能情形可以除去，且當事人訂約時預期於
    不能之情形除去後為給付者，其契約始為有效。原告雖主張
    其於82年8月1日退休後，已取得自耕能力，其不能之情形已
    經除去等語，然查依兩造系爭土地分耕切結書所載，並無於
    原告取得自耕能力後再為給付之約定，且原告亦不能證明訂
    約時有預期於不能之情形除去後為給付之情形，自無民法第
    246條第1項但書規定之適用，是原告所持上情，亦非可採。
  (四)綜上所述，本件被告抗辯原告與張金河及訴外人張金耀、陳
    茂樹等人所訂之土地分耕切結書，應為無效等情，尚屬可採
    ，是原告依無效之土地分耕切結書，請求張金河之繼承人即
    被告移轉其因繼承取得土地之應有部分各四分之一，即屬據
    據，為無理由，應予駁回。
四、本件事證已臻明確，兩造其餘攻擊防禦方法及所舉證據，經
    審酌結果，與本件判決結論均無影響，爰不一一論述，附此
    敘明。
五、據上論結，本件原告之訴為無理由，依民事訴訟法第78 條
    ，判決如主文。
中    華    民    國    97    年    4     月    17    日
                  民事第三庭    法  官  林源森
以上正本係照原本作成。
如對本判決上訴，須於判決送達後20日內向本院提出上訴狀（須
附繕本）。
中    華    民    國    97    年    4     月    17    日
                                書記官  黃士益


司法院資訊處製作；財團法人民間司法改革基金會備份。
